【裁判字號】    89,易緝,267
【裁判日期】    900815
【裁判案由】    詐欺
【裁判全文】
臺灣高雄地方法院刑事判決                        八十九年度易緝字第二六七號
    公  訴  人  臺灣高雄地方法院檢察署檢察官
    被      告  丁○○
右列被告因詐欺案件，經檢察官提起公訴（八十四年度偵字第一七九八一號），本院
判決如左：
    主  文
丁○○無罪。
    理  由
一、告訴意旨略以：被告丁○○意圖為自己不法之所有，基於概括之犯意，自八十四
    年六月至八月間，在高雄市大立百貨公司附近餐廳，分別向告訴人甲○○、告訴
    人乙○○及告訴人楊萍萍（即丙○○）等人佯稱伊將開設餐廳，急用資金，願依
    約償還等語，陷甲○○等人於錯誤，而借予新台幣（下同）各一百萬元、五十萬
    元及七百萬元，得款後，並未開設餐廳，屆期亦未償還，屢經催討均未置理，告
    訴人始知受騙，因認被告涉犯刑法第三百三十九條第一項之詐欺取財罪。
二、按犯罪事實應依證據認定之，無證據不得推定其犯罪事實。又不能證明被告犯罪
    者，應諭知無罪之判決，刑事訴訟法第一百五十四條、第三百零一條第一項分別
    定有明文。次按刑法第三百三十九條第一項詐欺罪之成立，以意圖為自己不法之
    所有，以詐術使人將本人或第三人之物交付為要件，所謂以詐術使人交付，必須
    被詐欺人因其詐術而陷於錯誤，若其所用方法，不能認為詐術，亦不致使人陷於
    錯誤，即不構成該罪；又告訴人之告訴，係以被告受刑事訴追為目的，是其陳述
    是否與事實相符，仍應調查其他證據以資審認，最高法院四十六年台上字第二六
    ０號、五十二年臺上字第一三００號分別著有判例。至於債務人於債之關係成立
    後，如有未依債之本旨履行民事債務之情形，在一般社會經驗上可能之原因甚多
    ，縱令是出於惡意不為履行，苟無足以證明其在債之關係發生時，自始即具有不
    法所有意圖之積極證據，亦僅能令負民事債務不履行之責任，依刑事訴訟法第一
    百五十四條之規定，尚不得據此債信違反之客觀事態，而推定債務人原有詐欺取
    財或詐欺得利之犯意。
三、本件公訴意旨認被告涉有刑法第三百三十九條第一項詐欺取財罪嫌，無非以告訴
    人等之指訴及被告所簽發與告訴人供擔保之本票均未兌現等事實，為其論斷之依
據。訊據被告固未否認向告訴人甲○○、乙○○及丙○○借貸前揭款項而未清償
    之事實，然堅決否認有詐欺之犯行，辯稱：與告訴人等均屬舊識，係因生意失敗
    才無力清償借款，並無意詐騙告訴人等語。
四、經查：被告於八十四年六月間分別向告訴人甲○○、丙○○、乙○○借貸一百萬
    元、五十萬元及七百萬元之事實，為被告所自承，核與告訴人指訴相符，並有本
    票影本六紙在卷足憑，固堪信為真實，然（一）告訴人楊岱融於本院審理時陳稱
    ：「被告說他做生意臨時要用錢，須五十萬，因我與他熟識，故借給他，但他用
    途我不清楚。（之前有無金前往來？）八十三年間，他的確有向我借幾萬元到十
    幾萬元不等，但都有還，所以這次我才會借他。他只說餐廳有賺錢會給我分一點
    紅，但我的目的只想借他周轉，時間很短，不會計較利息。（他是否還你錢？）
    他陸續有還一、二萬元，因為他經濟確實困難」之詞（見本院八十九年十一月二
    十九日筆錄），足見楊岱融係因為與被告係舊識，且先前被告向伊借貸之款項均
    已清償才再貸予金錢，其與被告之間就金錢之借貸，既已具有一定程度之信賴關
    係，則其之所以貸款與被告，應係本與其與被告之信賴關係而非被告對其施用詐
    術之結果，參以被告借款後確實曾為部分清償，而告訴人亦指稱被告嗣後確實經
    濟困難，更難認被告借款之始便無意清償前開債務。又（二）告訴人乙○○於本
    院審理時陳稱：「本案發生前，被告確曾陸續向我借十萬、二十萬、三十萬不等
    之金錢，後來他把房子給我，扣掉三百多萬元銀行貸款，還我一百多萬元，（為
    何借錢給被告？）因與被告很熟，他是我小叔的同學，他說做生意錢不夠，等他
    賺了錢連本帶利還給我」、「我找他要前開債務時，他說沒錢，就把房子給我」
    、「因為他向我借得前開款項後便不見人影，所以認為他詐欺」之語（見本院八
    十九年十一月二十九日筆錄），是陳女於出借款項與被告之時，對於被告之經濟
    狀況應略有所知，伊既知被告經濟狀況不佳，仍願出借前開款項，無非係因伊與
    被告係舊識，而難謂被告對之有何施用詐術之行為，加以陳女自承，伊向被告要
    求清償債務時，被告確實變賣房屋，清償一百多萬原與伊，益足徵被告並無不法
    所有之意圖。另（三）告訴人甲○○於本院審理中亦稱：「他是我朋友認識二、
    三十年。我是希望被告出面與我談他向我借的款項。（當初被告以何理由向你借
    錢？）他說要做餐廳生意缺錢。（為何借他？）因我們是小時候朋友。當時我在
    自強路、五福路口開餐廳。（被告當時何業？）做高爾夫球桿，當時我們常往來
    ，他有一個乾姐姐是我餐廳的股東，她說沒有關係，所以我相信她。（當時他生
    意如何？）應該不錯，因為他開ｂｍｗ車子。（後來被告是否開餐廳？）應該有
    。（被告是否還你錢？）沒有（嗣後改稱有還三十萬元），後來就找不到他。（
    為何被告不還你錢？）聽說他生意失敗。（被告如何詐騙你？）我想他沒有詐騙
    ，我只是找不到他。」（見本願九十年八月二日筆錄）等語，足見被告向告訴人
    借款之時，並非無償債之能力，佐以被告所借之一百萬元中，確已清償三十萬元
    ，而甲○○亦陳稱，借款後被告確實生意失敗，足見被告辯稱係因借款後嗣後經
    濟困難才未清償前開款項之詞，洵非無據，被告無法清償債務既係因借款後財物
    狀況欠佳始然，自不得以其未全數清償債務而推論其自使無清償之意，進而認其
    具不法所有之意圖。
綜上所述，告訴人等與被告均屬舊識，既無證據證明被告有對告訴人施以詐術，而告
訴人之所以為財物之交付又係本與其等對被告之信賴關係，而非陷於錯誤之結果，加
以被告借款後確實對告訴人為部分之清償，自難單以被告嗣後經營不善，資金週轉不
靈，即據以認定被告自始即有不法所有之意圖，亦難謂告訴人交付前開金錢與被告係
因被告對之施用詐術之結果。此外，復查無其他積極證據足資證明被告犯罪，又刑事
被告依法不負自證無罪之義務，故在別無積極證據之情形下，揆諸首揭說明，自應為
被告無罪之諭知。至被告與告訴人間借款金額之爭執，係屬民事糾葛，應另循民事訴
訟途徑解決。
據上論斷，應依刑事訴訟法第三百零一條第一項，判決如主文。
中      華      民      國      九十      年      八      月    十五    日
                                  臺灣高雄地方法院刑事第二庭
                                      法  官  卓立婷
右正本證明與原本無異。
如不服本判決，應於判決送達後十日內，向本院提出上訴狀。
                                      書記官    陳家宏
中    華    民    國      九十      年      八      月      十七      日


司法院資訊處製作；財團法人民間司法改革基金會備份。
